【裁判字號】    97,易,157
【裁判日期】    980331
【裁判案由】    毀損等
【裁判全文】
臺灣新竹地方法院刑事判決               97年度易字第157號
公  訴  人  臺灣新竹地方法院檢察署檢察官
被      告  乙○○
選任辯護人  陳萬發律師
被      告  丁○○
                    01號
選任辯護人  陳鄭權律師
上列被告等因毀損等案件，經檢察官提起公訴（97年度調偵字第
16號、第21號），本院判決如下：
    主  文
乙○○、丁○○均無罪。
    理  由
壹、被告乙○○無罪部分：
一、公訴意旨略以：被告乙○○係新竹市東區關長自辦市地重劃
    區重劃會理事長，明知新竹市○區○○段0000-000、0000-0
    000 、0000 -0000地號係由告訴人丁○○等39人共有，竟未
    經告訴人丁○○同意，於民國95年11月17日至96年1 月期間
    ，雇請不知情之怪手司機剷平前開地號上之竹林、樹木，足
    以生損害於告訴人丁○○，因認被告涉犯刑法第354 條之毀
    損罪嫌。
二、按犯罪事實應依證據認定之，無證據不得認定犯罪事實。又
    不能證明被告犯罪者，應諭知無罪之判決，刑事訴訟法第15
    4 條第2 項、第301 條第1 項分別定有明文。次按事實之認
    定，應憑證據，如未能發現相當證據，或證據不足以證明，
    自不能以推測或擬制之方法，為裁判基礎。又認定犯罪事實
    ，所憑之證據，雖不以直接證據為限，間接證據亦包括在內
    ，然無論直接或間接證據，其為訴訟上之證明，須於通常一
    般之人均不致於有所懷疑，而得確信其為真實之程度者，始
    得據之為有罪之認定，倘其證明尚未達到此一程度，而有合
    理性懷疑之存在時，即無從為有罪之認定，且告訴人之告訴
    ，係以使被告受刑事訴追為目的，是其陳述是否與事實相符
    ，仍應調查其他證據以資審認，此亦有最高法院40年台上字
    第86號判例意旨、76年台上字第4986號判例、61年台上字第
    309 號判例意旨可資參照。又按，刑法刑法第354 條之毀損
    罪，以使所毀損之物，失其全部或一部之效用，及確實係行
    為人所為及有毀損故意為構成要件，倘非行為人所為或無毀
    損故意者，則無上開規定之適用，合先敘明。
三、公訴人認被告乙○○涉犯前開罪嫌，無非係以（一）告訴人
    之丁○○指訴，（二）證人黃開祥、戊○○、陳家江、己○○、陳家寶、王吳京芬、陳泰融、葉春發、陳家樂、陳家雄
    、陳佩民、陳家緯、吳謙誠、高月珠、黃桂英、楊秀珠、黃
    金騰、彭桂美、涂秋賢、羅愛玲、范莉迎之證述，（三）新
    竹市○區○○段0000-000、0000-0001 、0000-0002 地號土
    地登記第二類謄本影本各乙份，（四）現場照片26張，（五
    ）新竹市政府96年5 月16日府都規字第0960049371號函乙份
    等為其主要論據。
四、程序部分：（證據能力爭執）
    本件被告及辯護人認證人戊○○、己○○、告訴人丁○○於
    警詢中及偵查中之陳述無證據能力，按被告以外之人於審判
    外之言詞或書面陳述，除法律有規定者外，不得作為證據，
    刑事訴訟法第159 條第1 項定有明文。查本件證人戊○○、
    己○○及告訴人丁○○於警詢筆錄中之陳述均屬審判外書面
    陳述，則依上開法條規定，該等陳述均無證據能力。另告訴
    人丁○○於偵查中所為之供述，未經具結，亦無證據能力。
五、訊據被告於固不否認有雇請怪手司機拆除系爭地號上之竹林
    、樹木等事實，然辯稱：當時是經土地所有權人同意後才進
    行開發，是依開會之結論而為之行為，依據規定、依法行事
    ，並無毀損之主觀犯意及客觀犯行等語。
六、經查：
（一）系爭土地為陳家江、己○○、陳家寶、王吳京芬、陳泰融
      、葉春發、陳家樂、陳家雄、陳佩民、陳家緯、吳謙誠、
      高月珠、黃桂英、楊秀珠、黃金騰、彭桂美、涂秋賢、羅
      愛玲、范莉迎等39人共有之事實，有土地登記簿謄本在卷
      可稽，是此一部份之事實應足認定之。
（二）證人陳家江於警詢中陳述：「系爭地號上之竹林、樹木是
      野生的，我並不知道是何人所種植的，這些竹林、樹木並
      非張光輝（丁○○父親）或戊○○所有或種植的，我並沒
      有同意將我所持分土地上之耕作權讓與丁○○父親張光輝
      所有，丁○○說有該三筆土地的耕種權請拿出證明」、「
      新竹市東區關長自辦市地重劃區重劃會都有以書面通知我
      及其他土地所有權人，並經我同意後才施工的」、「這件
      開發案是我們大多數地主同意他們開發的」等語（見96年
      度偵字第2489號卷第19頁背面、20頁），證人陳家寶於警
      詢中陳述：「系爭土地上之竹林、樹木是我們前幾代的人
      所種植的，為我們共同持分人所有」、「我們並沒有同意
      將所持分土地上之耕種權讓予丁○○父親張光輝所有，丁○○說有該三筆土地的耕種權請其拿出證明」、「新竹市
      東區關長自辦市地重劃區重劃會都有以書面及電話通知我
      及其他土地所有權人，並經我們同意後才施工的」等語（
      見96年度偵字第2489號卷第28頁、29頁），證人王吳京芬
      於警詢中陳述：「我有看到開發時的施工毀損情形，但這
      件開發案件是我兄弟姊妹同意新竹市東區關長自辦市地重
      劃區重劃會開發的」、「該三筆土地上之竹林、樹木為我
      們前幾代的人所種植的，是何人種植的我不清楚，為我們
      共同持分人所有的」、「我們並沒有同意將所持分土地上
      的耕種權讓予丁○○父親張光輝所有」、「新竹市東區關
      長自辦市地重劃區重劃會都有以書面及電話通知我及其他
      土地所有權人，並經我們同意後才施工」等語（見96年度
      偵字第2489號卷第32頁、33頁），證人陳泰融於警詢中陳
      述：「這件開發案件是我及大多數的地主同意新竹市東區
      關長自辦市地重劃區重劃會開發的。」、「我及我哥哥陳
      家森並沒有同意將所持分土地上的耕種權讓予丁○○父親
      張光輝所有」、「新竹市東區關長自辦市地重劃區重劃會
      都有以書面及電話通知我及其他土地所有權人，並經我們
      同意後才施工」等語（見96年度偵字第2489號卷第34頁背
      面、35頁），證人葉春發於警詢中陳述：「系爭土地上之
      竹林、樹木應該是土地共同持分人共同所有的」、「我並
      沒有同意將所持分土地上的耕種權讓予丁○○父親張光輝
      所有，丁○○說有」、「新竹市東區關長自辦市地重劃區
      重劃會都有以書面及電話通知我及其他土地所有權人，並
      經我們同意後才施工」等語（見96年度偵字第2489號卷第
      37頁、38頁）、證人陳家樂於警詢中陳述：「我有看到開
      發時的施工工程進行，這件開發案件是我及大多數的地主
      同意新竹市東區關長自辦市地重劃區重劃會開發的。」、
      「這些竹林、樹木從很久以前就有了，在我祖父那一代就
      種植了，並非張光輝或戊○○所有或種植的」、「我並沒
      有同意將所持分土地上之耕種權讓予丁○○父親張光輝所
      有，丁○○說有該三筆土地的耕種權請其拿出證明」、「
      新竹市東區關長自辦市地重劃區重劃會都有以書面及電話
      通知我及其他土地所有權人，並經我們同意後才施工」等
      語（見96年度偵字第2489號卷第41頁、42頁），證人陳家
      雄於警詢中陳述：「我並沒有同意將所持分土地上之耕種
      權讓予丁○○父親張光輝所有」、「該重劃會在施工前有
      以書面通知我，對於其開發施工行為我沒有意見」（見96
      年度偵字第2489號卷第45頁），證人陳佩民於警詢中陳述
      ：「我們並沒有同意將所持分土地上之耕種權讓予丁○○
      父親張光輝所有」、「該重劃會在施工前有以書面通知我
      ，並經我同意後才施工」等語（見96年度偵字第2489號卷
      第46頁背面、47頁），證人陳家緯於警詢中陳述：「系爭
      土地上的竹林、樹木年代都很久了，且大多數是野生的，
      所以應該不是丁○○所述的情形」、「我們並沒有同意將
      所持分土地上之耕種權讓予丁○○父親張光輝所有，丁○○說有該三筆土地的耕種權請其拿出證明」、「該重劃會
      在施工前有以書面通知我，並經我同意後才施工」（見96
      年度偵字第2489號卷第48頁背面、49頁），證人吳謙誠於
      警詢中陳述：「這件開發案件是我及大多數的地主同意新
      竹市東區關長自辦市地重劃區重劃會開發的。」、「系爭
      土地上的竹林、樹木應為土地共同持分人共同所有的」、
      「我並沒有同意將所持分土地上之耕種權讓予丁○○父親
      張光輝所有，丁○○說有該三筆土地的耕種權請其拿出證
      明」、「新竹市東區關長自辦市地重劃區重劃會都有以電
      話通知我，並經我同意後才施工」（見96年度偵字第2489
      號卷第51頁、52頁），證人高月珠於警詢中陳述：「這件
      開發案件是我及大多數的地主同意新竹市東區關長自辦市
      地重劃區重劃會開發的。」、「我並沒有同意將所持分土
      地上之耕種權讓予丁○○父親張光輝所有，丁○○說有該
      三筆土地的耕種權請其拿出證明」、「新竹市東區關長自
      辦市地重劃區重劃會都有以電話通知我，並經我同意後才
      施工」（見96年度偵字第2489號卷第55頁、56頁），證人
      黃桂英於警詢中陳述：「這件開發案件是我及大多數的地
      主同意新竹市東區關長自辦市地重劃區重劃會開發的。」
      、「我並沒有同意將所持分土地上之耕種權讓予丁○○父
      親張光輝所有，丁○○說有該三筆土地的耕種權請其拿出
      證明」、「新竹市東區關長自辦市地重劃區重劃會都有以
      書面或電話通知我，並經我同意後才施工」（見96年度偵
      字第2489號卷第59頁、60頁），證人楊秀珠於警詢中陳述
      ：「這件開發案件是我及大多數的地主同意新竹市東區關
      長自辦市地重劃區重劃會開發的。」、「我並沒有同意將
      所持分土地上之耕種權讓予丁○○父親張光輝所有，丁○○說有該三筆土地的耕種權請其拿出證明」、「新竹市東
      區關長自辦市地重劃區重劃會都有以書面通知我，並經我
      同意後才施工的。」（見96年度偵字第2489號卷第63頁、
      64頁），證人黃金騰於警詢中陳述：「這件開發案件是我
      及大多數的地主同意新竹市東區關長自辦市地重劃區重劃
      會開發的。」、「我並沒有同意將我太太黃麗雯所持分土
      地上之耕種權讓予丁○○父親張光輝所有，丁○○說有該
      三筆土地的耕種權請其拿出證明」、「新竹市東區關長自
      辦市地重劃區重劃會都有以書面通知我及其他土地所有權
      人，並經我同意後才施工的。」（見96年度偵字第2489號
      卷第67頁、68頁），證人彭桂美於警詢中陳述：「我並沒
      有同意將所持分土地上之耕種權讓予丁○○父親張光輝所
      有，且當我於95年2 月向地主購買時前任地主並沒有告知
      是否有這件事，丁○○說有該三筆土地的耕種權請其拿出
      證明」、「該重劃會在施工前有書面通知我，並經我同意
      後才施工的。」（見96年度偵字第2489號卷第71頁、72頁
      ），證人涂秋賢於警詢中陳述：「這件開發案件是我及大
      多數的地主同意新竹市東區關長自辦市地重劃區重劃會開
      發的。」、「我先生邱家鑑並沒有同意將所持分土地上之
      耕種權讓予丁○○父親張光輝所有，丁○○說有該三筆土
      地的耕種權請其拿出證明」、「新竹市東區關長自辦市地
      重劃區重劃會都有以電話通知我，並經我同意後才施工的
      。」（見96年度偵字第2489號卷第75頁、76頁），證人羅
      愛玲於警詢中陳述：「這件開發案件是我及大多數的地主
      同意新竹市東區關長自辦市地重劃區重劃會開發的。」、
      「我並沒有同意將所持分土地上之耕種權讓予丁○○父親
      張光輝所有，丁○○說有該三筆土地的耕種權請其拿出證
      明」、「新竹市東區關長自辦市地重劃區重劃會都有以書
      面通知我及其他土地所有權人，並經我同意後才施工的。
      」（見96年度偵字第2489號卷第79頁、80頁），證人范莉
      迎於警詢中陳述：「我有看到開發時的施工毀損情形，當
      時我有在現場，因我是該重劃會總幹事我在現場看施工的
      進行進度工程」、「我並沒有同意將所持分土地上之耕種
      權讓予丁○○父親張光輝所有，丁○○說有該三筆土地的
      耕種權請其拿出證明」、「新竹市東區關長自辦市地重劃
      區重劃會都有以電話通知我妹妹范志媛，並經我妹妹范志
      媛同意後才施工的。」（見96年度偵字第2489號卷第83頁
      、84頁），由上開多名證人即土地共有人一致陳述得見，
      該等土地共有人並未將系爭土地之耕種權讓予丁○○父親
      ，且丁○○雖主張對於系爭土地有耕種權，然亦於本院審
      理中自承：「應該沒有書面的佐證」（見本院98年2 月12
      日審判筆錄第21頁），再者，本件告訴人丁○○雖主張對
      於系爭竹林、樹木有權限，然並為提出具體事證佐之，且
      上開證人等對於竹林、樹木權限是否屬於丁○○所有亦有
      爭執，是本件既無積極證據證明丁○○對系爭竹林、樹木
      具有權限，故尚難認定丁○○有何權益受損。
（三）再者，證人即新竹市地政局局長丙○○於本院審理中證述
      ：「（問：調處會當天被告丁○○有無在會議上表示他是
      不同意地上物拆遷？）證人答：當天會中被告丁○○並無
      表示他不同意拆遷。他對補償金額也是接受。」、「（問
      ：會議中有無地主表示不同意新竹市東區關長自辦市地重
      劃區重劃會拆除地上物？）證人答：我沒有印象有，應該
      沒有。」、「（問：96年1 月11日所作的開會決議，被告
      丁○○是接受的？）證人答：是。」、「（問：後來被告
      丁○○因為其他地主的異議，所以無法取得所有的補償費
      ，依你之前所述，被告丁○○並沒有接受這拆遷行為？）
      證人答：我認為當初被告丁○○在會中他並沒有表示不同
      意拆遷。我認為他是默示同意拆遷。」、「（問：96年1
      月11日的開會決議是否有讓所有出席的地主簽名？）證人
      答：結論有宣讀，但沒有簽名。」、「（問：你宣讀會議
      結論時，當時有無人表示異議？）證人答：沒有。」、「
      （問：你知否地上物何時拆除的？）證人答：應該是96年
      1 月25日以後，因為96年2 月12日開會當時地上物已經拆
      除。拆遷當時我不在現場。拆遷當時我並沒有收到通知，
      但不知道有無其他同事有接到通知，且因為在96年1 月11
      日開會當天已經算調處成立達成協議，所以在異議期間過
      後，就是96年1 月25日後，就可以拆除，也不用向我們報
      備，至於他們實際上有無向我們單位報備我不清楚。」等
      語（見本院98年2 月12日審判筆錄第4-7 頁），是由上開
      證人證言得見，本件被告確實乃本於會議結論進行拆除工
      作，得見被告辯稱其無毀損犯行之主觀犯意及客觀行為應
      可採信。
（四）綜上所述，本件既無積極證據認定被告具有毀損之主觀犯
      意及客觀犯行，且告訴人亦無法提出系爭竹林、樹木為其
      所有之客觀證據，本件卷內資料尚不足認定被告成立毀損
      之犯行。
貳、被告丁○○無罪部分：
一、公訴意旨略以：被告丁○○於96年3 月28日下午2 時許，在
    新竹市○○路○ 段574 號新竹市龍山國小勵學堂2 樓，參加
    新竹市政府所舉辦「變更擴大新竹市都市計劃（高速公路新
    竹市○○道附近地區）（第一次通盤檢討）」第一次第一場
    居民座談會時，意圖散布於眾而起稱「關長重劃會是非法的
    ，都用黑道恐嚇地主，地主不同意而在訴訟的約百來件」等
    語，足以損害於告訴人即新竹市東區關長自辦市地重劃區重
    劃會理事長乙○○之名譽，因認被告丁○○涉犯刑法第310
    條第1 項之誹謗罪嫌。
二、按犯罪事實應依證據認定之，無證據不得認定犯罪事實。又
    不能證明被告犯罪者，應諭知無罪之判決，刑事訴訟法第15
    4 條第2 項、第301 條第1 項分別定有明文。次按事實之認
    定，應憑證據，如未能發現相當證據，或證據不足以證明，
    自不能以推測或擬制之方法，為裁判基礎。又認定犯罪事實
    ，所憑之證據，雖不以直接證據為限，間接證據亦包括在內
    ，然無論直接或間接證據，其為訴訟上之證明，須於通常一
    般之人均不致於有所懷疑，而得確信其為真實之程度者，始
    得據之為有罪之認定，倘其證明尚未達到此一程度，而有合
    理性懷疑之存在時，即無從為有罪之認定，且告訴人之告訴
    ，係以使被告受刑事訴追為目的，是其陳述是否與事實相符
    ，仍應調查其他證據以資審認，此亦有最高法院40年台上字
    第86號判例意旨、76年台上字第4986號判例、61年台上字第
    309 號判例意旨可資參照。
三、公訴人認被告丁○○涉犯前開罪嫌，無非係以（一）告訴人
    乙○○之陳述，（二）被告丁○○於偵查中不利於己之供述
    為主要論據。
四、程序部分：（證據能力爭執）
    本件被告及辯護人認告訴人乙○○於警詢中、偵訊中之陳述
    無證據能力，按被告以外之人於審判外之言詞或書面陳述，
    除法律有規定者外，不得作為證據，刑事訴訟法第159 條第
    1 項定有明文。查本件告訴人乙○○於警詢筆錄中之陳述均
    屬審判外書面陳述，則依上開法條規定，該等陳述均無證據
    能力。另告訴人於乙○○於偵查中所為之供述，未經具結，
    亦無證據能力。
五、惟訊據被告丁○○對有於96年3 月28日下午2 時許參加系爭
    居民座談會固不否認，惟辯稱：並未陳述如起訴書所載之內
    容等語。
六、經查：
（一）經本院當庭勘驗96年3 月28日會場錄音光碟結果（詳本院
      97年11月24日準備程序筆錄全文）：「張：我是那個，個
      人有一些意見跟長官還有在座的地主報告一下。第一個剛
      剛有前輩提到關於排水的問題，我們在關東路上，關東路
      以西有一個池塘，我個人看到的，我就住在附近，都沒有
      規劃，就把池塘填上了，將來會造成淹水和水災的問題。
      第二個在埔頂路以北，現在有開發出在，董事長在這裡，
      埔頂路以北，一樣，他池塘沒有經過環境的影響評估規劃
      ，一樣把它填滿，我想將來一定會二次公害，造成整個區
      域的洪水氾濫。我想在長官規劃的同時希望可以能考量一
      下。阿第二點，剛提到，我們如果在辦重劃的時候，關埔
      還有關長重劃區，這兩家公司，到目前關埔計劃的土地糾
      紛有1 百件以上，關長計劃的土地糾紛有1 百件以上，甚
      至關長計劃已經在法院進行，進行中，我建議，如果說這
      兩個開發公司沒有充分和地主溝通，解決問題之前，我建
      議市政府先排除這兩個開發公司的參加權，因為他之前都
      已經沒有做好，以後也不可能作好，這我很簡單的推論。
      第二個在建地的方面，因為在規劃區原本就有建地，啊有
      的建地，建地規劃成重（不清晰）區，一坪建地和一坪農
      地，啊然後分回來，分回來變．．．（不清晰）完整，用
      剛剛地主說（不清晰），一塊地剝兩次皮的情況，像以關
      長計劃來講，原本關東段750 號左右地段，原本那地經過
      30年、50年前的開發，還有關東路的開發，那地已經有三
      分之一跟三分之二變路了，但是關長計劃又把他開發成道
      路，換句話講，愈開發，那塊地根本就、幾乎是所剩無幾
      了，建議他計劃在規劃的同時，是不是，比跟農地，或是
      其他區塊的使用，都把他擬清楚，建地在大馬路的旁邊不
      可能1 坪換1 坪農地，那很奇怪，不符合地方公平和法原
      則，這我建議一下。所以，再回歸到，就現有關長開發公
      司或是重劃會或關埔重劃會，他只要沒有把地方的和諧性
      跟重益性，跟地方上還有糾紛，第一個我建議先排除在外
      。第二個，特別是關長重劃區，以我本人在關長重劃區也
      有一小部分的土地，他．．．（光碟內容結束）」，是依
      據上開勘驗結果，並無顯現被告丁○○有陳述如起訴意旨
      所述之文字內容。
（二）證人乙○○於本院審理中證述：96年3 月28日下午2 點多
      當時剛好不在會場，是甲○○告訴我的等語（見本院98年
      2 月12日審判筆錄第15頁），足見證人乙○○並未親眼、
      親耳聽聞起訴書所載之內容；而依證人甲○○於本院證述
      ：「（問：當時被告丁○○講那些話，是私下跟地主抱怨
      講的話，還是在開會過程中站起來公開表示他的意見？）
      證人答：被告丁○○是舉手，由市府點名他起來陳述，而
      他陳述該話語時，他周遭坐有其他的地主。」、「（問：
      當場主持會議的市府人員有無對他所言表示意見？）證人
      答：沒有。」等語，證人甲○○雖證述於會場有聽聞被告
      丁○○陳述如起訴書所載之內容，然衡以常情，於一公開
      場合，主持會議之人若聽聞與會發言人有不當言論應會當
      場制止，然證人卻證述本件主持會議之人對此並未有何意
      見表示，似違常理，證人所言應不足以為被告丁○○不利
      之認定。
（三）綜上所述，本件並無積極證據足認被告有何誹謗乙○○之
      犯行。
參、綜上，公訴人所提出之證據並無法證明被告乙○○有何刑法
    第354 條毀損罪之犯行及被告丁○○有何刑法第310 條之誹
    謗犯行。此外，復查並無其他積極證據，足資認定被告乙○○確有上開毀損罪之主、客觀犯行，被告丁○○確有上開誹
    謗犯行，揆諸上揭規定及說明，自應為被告無罪判決之諭知
    。
據上論斷，應依刑事訴訟法第301 條第1 項前段判決如主文。
本案經檢察官黃秋婷到庭執行職務。
中    華    民    國    98    年    3     月    31    日
                  刑事第二庭  法  官  李毓華
以上正本證明與原本無異。
如不服本判決應於收受本判決後10日內向本院提出上訴書狀，上
訴書狀應敘述具體理由。上訴書狀未敘述上訴理由者，應於上訴
期間屆滿後20日內補提理由書狀於本院 (均須按他造當事人之人
數附繕本 )「切勿逕送上級法院」。
中    華    民    國    98    年    3     月    31    日
                              書記官  陳美利


司法院資訊處製作；財團法人民間司法改革基金會備份。
